---
title: 'Regresión Lineal: Sucidios'
---

```{r}
#| label: setup
#| include: false
knitr::opts_chunk$set(echo = TRUE,fig.align='center',warning=FALSE,message=FALSE)


# fig.align= 'center para que nos centre todas figuras que se muestran
# warning = FALSE para que no muestre mensajes de warning
# message = FALSE para que no muestre mensajes automáticos cuando carga paquetes y demás en el output

```

# Introducción

## dataset

En el siguiente dataset presenta la **tasa de suicidios que ocurre en España con distintas variables demográficas y económicas que pueden llegar a influir o no**,  por Comunidades Autónomas.Concretamente tenemos las siguietnes variables:



 - **analf**: Población de 16 años o más analfabeta.
 - **ccaa**: Comunidades Autónomas de España.
 - **def**: Número de defunciones.
 - **defpc**: Número de defunciones  per cápita.
 - **deu_nec**: Deudores concursados necesarios
 - **gastoid **: Gastos internos totales y personal en I+D
 - **gastomed**: Gasto Medio por Persona.
 - **gastoprotec**: Gasto en protección ambiental.
 - **gastoprotecpc**: Gasto en protección ambiental  per cápita.
 - **habitantes**: Número de habitantes por CCAA.
 - **inac**: Inactivos.
 - **ipc**: Índice de Precios de Consumo.
 - **m_cond**: Menores condenados.
 - **ocu**: Ocupados.
 - **paro**: Número de personas en paro.
 - **paro_ld**: Parados que llevan 2 años o más buscando empleo (larga duración).
 - **paropc**: Número de parados per cápita.
 - **pibpc**: PIB per cápita.
 - **res_urb**: Cantidad de residuos urbanos recogidos 
 - **res_urbpc**: Número de residuos urbanos per cápita.
 - **soc_cons**: Sociedades constituidas
 - **soc_conspc**: Número de sociedades constituidas per cápita.
 - **suic**: Suicidios.
 - **suicpc**: Número de suicidios per cápita.
 - **tur**: Número de Turistas.
 - **turpc**: Número de turistas per cápita.
 - **v_genero**: Víctimas mortales por violencia de género.
 -   **indice_total**: Índice multidimensional de calidad de vida
     teniendo en cuenta las nueve dimensiones.
 -   **suic** : Indicador sobre las condiciones materiales de vida.
 -   **habitantes** : Indicador sobre el trabajo.
 -   **deu_nec** : Indicador sobre la salud.
 -   **ipc** : Indicador sobre la eduación.
 -   **defpc** : Indicador sobre el ocio y relaciones sociales.\
 -   **gastoprotecpc** : Indicador sobre la seguridad física y personal.\
 -   **pibpc** : Indicador sobre la gobernanza y los derechos básicos.\
 -   **paropc** : Indicador sobre el entorno y el medioambiente.
 -   **CCAA**: Comunidades Autónomas.

En este caso de uso, vamos a intentar explicar qué variables $(x1,x2,...,xk) $ pueden afectar al número de suicidios $(y)$  que ocurren en España.

## Descripción del trabajo a realizar

**(Esto irá en la web de explica)** Se pretende hacer una regresión ineal que explique el número de suicpc en función del resto de variables que sean pertinentes.

  - Hacer un análisis exploratorio. Ver que las variables que no son per cápita tienen una correlación muy altas y por tanto, no considerarlas.
  - Plantear las hipótesis de una regresión. 
  - Analizar el modelo planteado y su ajuste de bondad.
  - Comprobar hipótesis de regresión.
  - Selección de variables.
  - Hacer una conclusión.

## Técncnica Estadística

El objetivo es realizar una regresión lineal múltiple para predecir los suicidios en función de las demás variables.


# Análisis Exploratorio (EDA[^1])

[^1]: EDA viene del Inglés *Exploratory Data Analysis* y son los pasos
    relativos en los que se exploran las variables para tener una idea
    de que forma toma el dataset.



Lo primero de todo vamos a cargar las librearias necesarias para ejecutar el resto del código del trabajo:


```{r }
#| label: librerias
library(readxl)  # Para leer los excels
library(kableExtra) # Para dar formato a las tablas html
library(knitr)
library(gridExtra)  # Para cargar bien las tab
library(car)   # for bonfferroni test

```
Ahora leemos los datos del excel correspondientes a la pestaña *"Datos"* y vemos si hay algún NA en nuestro dataset. Vemos que no han ningún NA (missing value) en el dataset luego no será necesario realizar ninguna técnica para imputar los missing values o borrar observaciones.


```{r}
#| label: datos
suicidios <- read_excel("../../../files/suicidios2019CCAA.xlsx",sheet = "Datos")
```


```{r}
anyNA(suicidios)    #Any missing data 
```



Realizando un **resumen numérico** vemos que todas las dimensiones toman valores en torno a $[90,110]$. Recordar que estas representan índices. Para ninguna de ellas parece haber valores atípicos en relación a los demas luego no parece necesario hacer ningún tipo de ajuste a los datos. Además las medias y medianas son muy parecidas. Junto con los **histogramas y los boxplots** se podría concluir que no parece haber ningún dato atípico/outlier y tampoco parece haber mucha asímetria, hecho que se puede ver en los histogramas y en los boxplots (mirando las distancias entre máximo/tercer cuartil y mínimo/1er cuartil son parecidas).

```{r}
#| echo: false
mmary_stats <- function(data) {
  # Inicializa un dataframe vacío para almacenar los resultados
  result <- data.frame()

  # Itera sobre cada columna del dataframe
  for (col in colnames(data)) {
    if (is.numeric(data[[col]])) {
      # Si la columna es numérica, calcula las estadísticas descriptivas
      stats <- c(
        column = col,
        Min = format(round(min(data[[col]], na.rm = TRUE)), nsmall = 1),
        Q1 = format(round(quantile(data[[col]], 0.25, na.rm = TRUE)), nsmall = 1),
        Mean = format(round(mean(data[[col]], na.rm = TRUE)), nsmall = 1),
        Median = format(round(median(data[[col]], na.rm = TRUE)), nsmall = 1),
        Q3 =format(round( quantile(data[[col]], 0.75, na.rm = TRUE)), nsmall = 1),
        Max = format(round(max(data[[col]], na.rm = TRUE)), nsmall = 1))

      result <- rbind(result, stats)
    }
    
  }

  # Establece los nombres de las filas como las medidas
  colnames(result) <- c("variable","Min", "Q1", "Mean", "Median", "Q3", "Max")

  return(result)
}


# Ejemplo de uso con un data frame 'df'
# Reemplaza 'df' con el nombre de tu data frame
result_df <- mmary_stats(suicidios)

# Convierte la salida a una tabla utilizando kable
kable(result_df, format = "pipe", caption = "Table showing the measures of interest for each variable.")



```




Lo primero vamos a ver correlaciones para ver si podemos reducir la dimensionalidad ya que tenemos un número muy alto de variables. En el siguiente gráfico se muestra la correlación entre distintas variables, que puede ser positiva o negativa. Concretamente, la **matriz de coeficientes de correlación** es una tabla de doble entrada que muestra una lista multivariable horizontalmente y la misma lista verticalmente, con el correspondiente coeficiente de correlación “r” expresada con un número que va desde $-1$ a $1$. La diagonal es siempre $1$ pues es trivial que una variable esta $100\%$ correlada con si misma. Además, se dice que dos variables están **altamente correlacionadas** si su valor $\geq 0,7$.

```{r}
#| echo: false
#| fig-cap: Correlaciones entre variables
library(ggplot2)
library(reshape2) # Para manejar los datos

correlation_matrix <- cor(suicidios[, -1]) # Calcula la matriz de correlación excluyendo 'ccaa'

# Transforma la matriz en formato de datos largo para ggplot
melted_correlation <- melt(correlation_matrix)

# Crea el gráfico de calor
ggplot(melted_correlation, aes(Var1, Var2, fill = value, label = round(value, 2))) +
  geom_tile() +
  geom_text(color = "white", size = 2) + # Agrega etiquetas de texto
  scale_fill_gradient(low = "lightblue", high = "darkblue") +
  labs(title = "Heatmap de correlación entre variables", x = "Variables", y = "Variables") +
  theme_minimal() +
  theme(axis.text.x = element_text(angle = 90, vjust = 0.5))

```

Podemos observar que las variables que no son *per cápita* presentan una correlación bastante alta. Esto es debido al "efecto tamaño"[^2] que produce dependientes del tamaño de la población considerada. Es por ello que se van a usar medidas **per cápita** que eliminan esta correlación.






[^2]: Ejemplo: La Comunidad de Madrid que tiene muchos más habitantes que Navarra, es trivial que va a tener número de muertes, de suicidios, de ipc,.. más alto que Navarra. Es por ello que nos interesa tener una medida invariante ante la estructura poblacional y para ello dividimos los valores obtenidos entre la población total.



```{r}
#| echo: false
#| fig-cap: Correlaciones entre variables per cápita
# Tomamos sólo las columnas per cápita
per_capita <- c("suicpc", "defpc", "gastoprotecpc", "pibpc", "paropc", "soc_conspc", "turpc", "res_urbpc")

correlation_matrix2 <- cor(suicidios[, per_capita]) # Calcula la matriz de correlación excluyendo 'ccaa'

# Transforma la matriz en formato de datos largo para ggplot
melted_correlation2 <- melt(correlation_matrix2)

# Crea el gráfico de calor
ggplot(melted_correlation2, aes(Var1, Var2, fill = value, label = round(value, 2))) +
  geom_tile() +
  geom_text(color = "white") + # Agrega etiquetas de texto
  scale_fill_gradient(low = "lightblue", high = "darkblue") +
  labs(title = "Heatmap de correlación entre variables", x = "Variables", y = "Variables") +
  theme_minimal() +
  theme(axis.text.x = element_text(angle = 90, vjust = 0.5))

```


```{r}
#| echo: false
#| fig-cap: Correlaciones entre variables que no son per cápita
# Tomamos todas columnas menos las per cápita
library(dplyr)
columnas_a_excluir <- c("ccaa", per_capita)

correlation_matrix3 <- cor(select(suicidios, -any_of(columnas_a_excluir))) # Calcula la matriz de correlación excluyendo 'ccaa'

# Transforma la matriz en formato de datos largo para ggplot
melted_correlation3 <- melt(correlation_matrix3)

# Crea el gráfico de calor
ggplot(melted_correlation3, aes(Var1, Var2, fill = value, label = round(value, 2))) +
  geom_tile() +
  geom_text(color = "white") + # Agrega etiquetas de texto
  scale_fill_gradient(low = "lightblue", high = "darkblue") +
  labs(title = "Heatmap de correlación entre variables", x = "Variables", y = "Variables") +
  theme_minimal() +
  theme(axis.text.x = element_text(angle = 90, vjust = 0.5))

```

Como se comentaba, debido a que las medidas per cápita tienen una correlación mucho menor, serán estas las que intentemos usar para la regresión lineal con objetivo de explicar el número de suicidios per cápita. En las siguientes Figuras podemos observar que no parece haber datos atípicos en cuanto a esta magnitud, aunque para ser precisos se tienen un número muy bajo de observaciones.












```{r}
#| echo: false
#| out-width: 50%
#| fig-align: center
#| fig-cap: 'Suicidios per cápita. '


library(gridExtra)

# Histogram suicpc
histogram13 <- ggplot(suicidios, aes(x = suicpc)) +
  geom_histogram(fill = "lightgreen", color = "black", bins = 5) +
  labs(title = "Histogram of suicpc", x = "suicpc", y = "Frequency") +
  theme_minimal(base_size = 8)

# Box Plot suicpc
boxplot13 <- ggplot(suicidios, aes(x = "d", y = suicpc)) +
  geom_boxplot(fill = "lightgreen", color = "black") +
  stat_boxplot(geom = "errorbar", width = 0.2) +
  labs(title = "Box Plot of suicpc", x = "", y = "suicpc") +
  theme_minimal(base_size = 8) +
  theme(
    axis.title.x = element_blank(),
    axis.text.x = element_blank(),
    axis.ticks.x = element_blank()
  )


grid.arrange(histogram13, boxplot13, widths = c(0.3, 0.2), nrow = 1)


```




# Regresión Lineal


## Hipótesis y indicadores de bondad

Para que una regresión lineal proporcione un buen ajsute a los datos debe cumplir una serie de requisitos que por tanto deben ser verificados al llevar a cabo el estudio. Recordar que la regresión lineal se expresa como:
$$
\mathbf{Y}=\mathbf{X} \boldsymbol{\beta}+\boldsymbol{\varepsilon}
$$
donde $\mathbf{Y}$ es la variable respuesta, $\mathbf{X}$ los predictores, $\boldsymbol{\beta}$ los coeficientes de la regresión y $\boldsymbol{\varepsilon}$ el error.
$$
\mathbf{Y}=\left[\begin{array}{c}
y_1 \\
y_2 \\
\vdots \\
y_n
\end{array}\right] \quad \mathbf{X}=\left[\begin{array}{cccc}
1 & x_{11} & \ldots & x_{1 k} \\
1 & x_{21} & \ldots & x_{2 k} \\
\vdots & \ddots & \vdots & \\
1 & x_{n 1} & \ldots & x_{n k}
\end{array}\right] \quad \boldsymbol{\beta}=\left[\begin{array}{c}
\beta_0 \\
\beta_1 \\
\vdots \\
\beta_k
\end{array}\right] \quad \boldsymbol{\varepsilon}=\left[\begin{array}{c}
\varepsilon_1 \\
\varepsilon_2 \\
\vdots \\
\varepsilon_n
\end{array}\right]
$$
Las hipótesis que se deben cumplir son:

  - **Linealidad**: La media de la respuesta es función lineal de los predictores. En términos matemáticos:
  $$E\left[\mathbf{Y} \mid \mathbf{X}_1=x_1, \ldots, \mathbf{X}_k=x_k\right]=\beta_0+\beta_1 x_1+\ldots+\beta_k x_k$$
  
- **Independencia de errores**: Los errores $\varepsilon_i$ deben ser independientes, es decir, $Cov[\varepsilon_i,\varepsilon_j] =0, \; \forall i\neq j$.

- **Homocedasticidad**: Cuando la varianza del error es constante, condicionada a los predictores.

$$\operatorname{Var}\left[\varepsilon_i \mid \mathbf{X}_1=x_1, \ldots, \mathbf{X}_k=x_k\right]=\sigma^2$$

- **Normalidad** : Los errores deben estar distribuidos normalmente, es decir, $\varepsilon_i \sim N(0,\sigma^2)\; \forall i$.


Además hay algunas medidas indicadores como el $R^2\_adj$ que indican la variabiliad de la variable respueta que es eescplicada por el modelo, siendo mejor el modelo cuanto más grande sea este valor.





## Modelo


Inicialmente vamos a considerar un modelo con todas variables predictoras para intentar predecir el $indice\_total$ y veremos si este modelo cumple las hipótesis necesarias y cuan bueno es.
```{r}
#| label: modelo1
#| class-source: fold-show

#Modelo inicial
lm1<-lm(suicpc~defpc+gastoprotecpc+pibpc+paropc+soc_conspc+turpc,suicidios)

summary(lm1)
```
A primera vista vemos un valor de **Multiple R-squared:  0.7711,**, lo cual es bastante alto y por tanto nuestro modelo parece capturar bien la variabilidad de la variable respuesta, concretamente un $77\%$. Sin embargo, en los sucesivos modelos que planteemos no podemos usar como criterio de comparación el $R-squared$ pues aumenta a la vez que lo hace el número de variables, y por tanto para comparar modelos entre si se debe usar el **Adjusted R-squared** (que tiene en cuenta el número de variables). 

En la línea de los residuos no parece haber contraindicaciones a que estos sigan una distribución normal centrada en cero puesto que tenemos unas medidas de dispersión bastante simétricas. No osbtante, más adelante se procederán a hacer los test pertinentes. 

En la última linea el $F-test$ lo que considera es la hipótesis nula de $H0: \beta_i =0\; \forall i$ y $H1: al\; menos \; un \; \beta_i \neq 0$. Para un nivel de significancia de $0.05$ podemos rechazar la hipótesis nula y por tanto aceptar la alternativa, lo cual es buena señal.

No obstante es necesario analizar que se cumplan las hipótesis iniciales para poder asegurar que estamos ante un buen modelo. 

## Test de Bonferroni (datos atípicos)

La idea principal es verificar si los residuos de las observaciones son significativamente diferentes de cero. Si un residuo tiene un valor studentizado grande en comparación con una distribución t, puede considerarse como un posible valor atípico. En este caso parece no haber indiacción de valores atípicos.


```{r}
#| class-source: fold-show
outlierTest(lm1)
```

## Test homocedasticidad
En términos sencillos, la prueba de Breusch-Pagan evalúa si la varianza de los errores en un modelo de regresión es constante o si varía a lo largo de los valores de las variables predictoras. Una violación de la homocedasticidad puede afectar la validez de las inferencias realizadas a partir del modelo.


El test funciona de la siguiente manera: se obtienen los residuos al cuadrado y se realiza una regresión auxiliar para determinar si hay una relación significativa entre los residuos al cuadrado y las variables predictoras. Si se encuentra evidencia significativa, puede indicar la presencia de heterocedasticidad.

```{r}
#| class-source: fold-show
library(lmtest)

bptest(suicpc~defpc+gastoprotecpc+pibpc+paropc+soc_conspc+turpc,suicidios, varformula = ~fitted.values(lm1), studentize=FALSE)
```

Si el valor p obtenido de la prueba de Breusch-Pagan es $0.8$,  interpretaríamos esto como evidencia insuficiente para rechazar la hipótesis nula de homocedasticidad (a nivel de significancia de $0.05$). En otras palabras, no tendríamos suficiente evidencia estadística para decir que hay heterocedasticidad en los errores del modelo de regresión.

En términos prácticos, esto sugiere que la varianza de los errores parece ser constante a lo largo de los valores de las variables predictoras.

## Normalidad de residuos

El test de Shapiro es una prueba de normalidad que se utiliza para evaluar si una muestra proviene de una población con una distribución normal. La hipótesis nula del test es que la muestra sigue una distribución normal. Si el valor p obtenido en la prueba es menor que el nivel de significancia (comúnmente establecido en $0.05$), se rechaza la hipótesis nula, indicando que la muestra no sigue una distribución normal.

```{r}
#| class-source: fold-show
shapiro.test(lm1$residuals)

```
Aceptamos la normalidad de los residuos puesto que el $p-value>0.05$.

## Test linealidad

La hipótesis alternativa analiza si la inclusión de términos cuadráticos (potencia 2) de las variables predictoras mejora significativamente el modelo en comparación con un modelo que solo incluye términos lineales. 

```{r}
resettest(suicpc~defpc+gastoprotecpc+pibpc+paropc+soc_conspc+turpc,suicidios, power=2, type="regressor")
```
Aceptamos la linealidad  puesto que el $p-value>0.05$, a un nivel de significancia de $\alpha =0.05$.


## Gráfico de influencia del modelo porpuesto

En el siguiente gráfico se muestran los residuos studentizados, es decir, los residuos transofmrados a una $N(0,1)$. Es por ello, que debido a el cuantil $z_{\alpha/2}=-1.96\; con \; \alpha=0.05$ de una normal, sabemos que el $95\%$ de elementos deben estar contenidos en $(-1,96,1.96)$ que son las rayas verticales del gráfico.
```{r}
#| out-width: 50%
influencePlot(lm1,id=list(method="noteworth",n=2))
```

- Los **residuos** bajo hipótesis de RLM siguen una N(0,sigma) y los studentizados un N(0,1), es decir el $95\%$ de datos están entre $(-1.96,1.96)$, las líneas horizontales. Tenemos 20 obs. y 2 datos fuera de la línea lo que a priori podría ser correcto.
- Las **líneas verticales** indican los datos con apalancamiento en el modelo. Es decir los datos fuera de la línea vertical dcha. No vemos ni siquiera las lineas entonces no parece haber apalancamiento.
- El **área de las burbujas** es proporcional a la dist. de cook (mide cómo cambian los parámetros del modelo cuando se excluye una observación específic)., vemos que hay uno con una gran distancia de cook (tienen residuo grande), luego esto nos indica que epodría considerarse en cierto modo atípico. Como no hemos encontrado más evidencias de que fuera atípicio lo vamos a dejar así.



## Colinealidad


```{r}

# Descomposición ANOVA
anova(lm1)

# Inflación de la varianza
vif(lm1)



```



Vemos en la descomposición ANOVA que todas las variables aportan significativamente a la **variabilidad explicada** por el modelo luego parece razonable retenerlas ahí. Nuestro objetivo es que esa Variabilidad Explicada (Sum of Squares) sea lo mas grande posible, pues eso indica que nuestro modelo es capaz de explicar muy bien esa variabilidad o dispersión de los datos.

El **factor de inflación de la varianza (FIV)** detecta si una variable independiente es colineal con el resto. Hablando en plata, mira cuanto se infla la varianza de los estimadores por culpa de la colinealidad de unas variables respecto a otras. **Decisión**: Un Valor del FIV mayor de 10 requiere actuación, incluso varios por encima de 5 pueden ser un problema.

Posibles soluciones:

  - Eliminar una de las variables, p.ej. la de mayor FIV.
  - Utilizar regresión sobre componentes principales (esto es una transformación
lineal de las variables independientes de forma que las nuevas variables sean
incorreladas entre sí y de varianza decreciente) o bien
  - Disponer de algún método de selección de las variables dentro del modelo.
  
  
En nuestro caso no hay ninguna grande lo cual no tenemos ningún indicio para alarmarnos.


### Selección de variables
 
 Vamos a realizar un método de Stepwise que lo que hace es irncluyendo/sacando variables sobre el modelo inicial hasta encontrar el mejor AIC(el más bajo).

```{r}
library(Rcmdr)
stepwise(lm1,direction='backward/forward',criterion='AIC')
```


Nos ha quitado una variable pero el AIC tampoco ha bajado tanto por lo que podríamos considerar ambos modelos como buenos.


# Conclusion

El modelo inicial considerado tiene buenos inidcadores de bondad de ajuste y además pasa toas las hipótesis requeridas para una regresión lineal. Es por ello que parece razonable tomarlo como bueno. Destacar que se han eliminado las variables que dependian de la estructura poblacional ya que había una alta correlación entre ellas (debido al tamaño de la población considerada).


