---
title: 'Regresión Logística: laboral'
---

```{r}
#| label: setup
#| include: false
knitr::opts_chunk$set(echo = TRUE, fig.align = "center", warning = FALSE, message = FALSE)


# fig.align= 'center para que nos centre todas figuras que se muestran
# warning = FALSE para que no muestre mensajes de warning
# message = FALSE para que no muestre mensajes automáticos cuando carga paquetes y demás en el output
```







# Introducción

## dataset



En este cuaderno vamos a analizar el dataset llamado
[*laboral.xlsx*](../../../files/laboral.xlsx).
Este contiene microdatos relativos a la **Encuestas de estructura salarial. Resultados**. Concretamente, datos correspondientes al año 2018. Las variables de interés son las siguientes:

  - **Estudios**: Nivel de estudios del encuestado. Valor 1 corresponde a individuos con muy bajo nivel académico (hasta primaria), y 0 a individuos con al menos nivel académico universitario.
  - **Salario**: Sueldo bruto anual.
  - **Edad**: Grupo de Edad del encuestado. Puesto que las clases tienen un orden intrínseco, la variable la vamos a tratar como cuantitativa.
  
    - 01	MENOS 19 AÑOS 
    - 02	DE 20 A 29    
    - 03	DE 30 A 39    
    - 04	DE 40 A 49    
    - 05	DE 50 A 59    
    - 06	MÁS DE 59     

  - **Antiguedad**: Años de antigüedad.
  - **Vacaciones**: Días de vacaciones al año.



El objetivo es mostrar en qué consiste una regresión logística y cómo llevarla a cabo en R.

```{r}
#| label: librerias
#| message: false
#| warning: false
# Librerias
library(readxl) # Para leer los excels
library(dplyr) # Para tratamiento de dataframes
library(ggplot2) # Nice plots
library(Epi) # Para la ROC curve
```

Cargamos entonces el conjunto de datos:

```{r}
#| label: cargar_datos
datos <- read_excel("../../../files/laboral.xlsx", sheet = "Datos")
```




## Descripción del trabajo a realizar

**(Esto irá en la web de explica)** Se pretende hacer una regresión logística que clasifique la variable respuesta *Estudios* en función de varios predictores, todos ellos continuos: *Edad*, *Vacaciones*, *Antiguedad* y *Salario*.

  - Hacer un análisis exploratorio.
  - **IMPORTANTE**: Convertir a factor las variables que lo sean.
  - Plantear diversos modelos según variables incluidas.
  - Compararlos con ANOVA y ROC CURVE.
  - Para el modelo seleccionado, explicar los coeficientes, odds ratio,…


# Análisis Exploratorio (EDA[^1])

[^1]: EDA viene del Inglés *Exploratory Data Analysis* y son los pasos
    relativos en los que se exploran las variables para tener una idea
    de que forma toma el dataset.

Lo primero de todo vamos a cargar las librearias necesarias para
ejecutar el resto del código del trabajo:



```{r}
#| label: porcentaje
#| echo: false
#| out-width: 50%
# Creamos un gráfico de quesito o de sectores para ver qué proporción de personas ha mejorado su situación económica:


datos_quesito <- c(nrow(filter(datos, Estudios == "0")), nrow(filter(datos, Estudios == "1")))
etiquetas <- c( "Universitarios","Hasta primaria")

porcentajes <- paste0(round(datos_quesito / sum(datos_quesito) * 100, 1), "%")
colores <- c("lightgreen", "lightcoral")

pie(datos_quesito, labels = porcentajes, col = colores, radius = 1.05, cex = 1)
legend("topleft", etiquetas, cex = 0.7, fill = colores)
title("Nivel de estudios")
```

Vemos que tenemos un porcentaje más grandae de gente con estudios universitarios en la muestra que gente con  estudios hasta primaria. De datos con gente con estudios entre primaria y universitarios no disponemos en esta muestra.


# Clasificación: Regresión Logística

## Introducción 
Un análisis de regresión logística es una técnica estadística
multivariante que tiene como finalidad pronosticar o explicar los
valores de una variable dependiente categórica a partir de una
(regresión logística simple) o más (regresión logística múltiple)
variables independientes categóricas o continuas. Dichas variables
independientes reciben el nombre de covariables. **Asimismo, a diferencia de lo que suele hacerse cuando tenemos una variable dependiente continua, cuando ésta es categórica, no interesa describir o pronosticar los valores concretos de dicha variable, sino la probabilidad de pertenecer a cada una de las categorías de la misma.**

Aunque matemáticamente se pueda ajustar un modelo de regresión lineal
clásico a la relación entre una variable dependiente categórica y una o
varias covariables, cuando la variable dependiente es dicotómica
(regresión logística binaria, caso más sencillo de regresión logística)
no es apropiado utilizar un modelo de regresión lineal porque una
variable dicotómica no se ajusta a una distribución normal, sino a una
binomial. Ignorar esta cuestión podría llevar a obtener probabilidades
imposibles: menores que cero o mayores que uno.

Para evitar este problema, es preferible utilizar funciones que realicen
predicciones comprendidas entre un máximo y un mínimo. Una de estas
funciones - posiblemente la más empleada - es la curva logística o
función sigmoide:

\[
\eta=\log \left(\frac{p}{1-p}\right)= \beta_0 + \beta_1 X_1 + \beta_2 X_2 + \ldots , \quad \text{with } \quad p=P(Y=1)
\]

Es decir, **estamos estimando con una regresión lineal el valor de $\eta$, que sí es una v.a. continua - a diferencia de Y que es binaria-**.

Esto es, $p=\frac{e^\eta}{1+e^\eta}=\frac{1}{1+e^{-\eta}}$.
De esta forma, para valores positivos muy grandes de $\eta$ llamado **odds**, $e^{\eta}$ es
aproximadamente cero, por lo que el valor de la función es 1; mientras
que para valores negativos muy grandes de $\eta$, $e^{-\eta}$ tiende a infinito, haciendo que el valor de la función sea 0.

A continuación, para simplificar un poco las cosas, consideremos el
modelo de regresión logística más sencillo: regresión logística binaria
simple (una sola covariable):

\[
P(Y=1)=\frac{1}{1+e^{-(\beta_0 + \beta_1X_1 + ϵ)}}
\]


La interpretación de esta función es muy similar a la de una regresión
lineal: el coeficiente $\beta_0$ representa la posición de la curva
sobre el eje horizontal o de abscisas (más hacia la izquierda o más
hacia la derecha); mientras que $\beta_1$ representa la pendiente de la
curva, es decir, cuán inclinada está en su parte central (cuanto más
inclinada, mayor capacidad de discriminar entre los dos valores de la
variable dependiente).


## Bondad de Ajuste e Interpretación Modelo

### Interpretación Modelo

Recordar que el modelo tomaba la forma $$\eta=\log \left(\frac{p}{1-p}\right)= \beta_0 + \beta_1 X_1 + \beta_2 X_2 + \ldots , \quad \text{with } \quad p=P(Y=1)$$, es decir, estamos estimando el **log(odds)**. Esto nos lleva a las siguientes apreciaciones:

Aunque tanto $P(Y=1)$, como  $Odds(Y=1)$, como $\operatorname{logit}(Y=1)$ expresan la misma idea, están en distinta escala:

  - La **probabilidad** toma valores comprendidos entre 0 y 1.
  - La **odds** tiene un valor mínimo de cero y no tiene máximo.
  - La **logit** o **log(odds)** no tiene ni mínimo ni máximo.

Por ejemplo, a una probabilidad de 0,5, le corresponde una odds de 1 y un logit de 0. Ahora bien, es cierto que razonar en términos de cambios en los logaritmos resulta poco intuitivo. Por ello, es preferible interpretar el cambio en las odds o en la razón de ventajas (también llamada odds ratio, razón de probabilidades o razón de momios).

La interpretación más frecuente es interpretar los signos de los coeficientes del modelo, es decir, los signos de $\beta_1, \ldots , \beta_k$. 

  - Si $\beta_i >0$ , se traduce en que un aumento de una unidad en la variable $x_i$ -si es continua- o un cambio de categoría -si $x_i$ es categórica- se traduce en un **aumento** de $\beta_i$ unidades el valor de **logit**. Es decir, **la probabilidad $p$ **(que Y=1) aumenta, en función de $$p=\frac{e^\eta}{1+e^\eta}$$.
  
    - Si $\beta_i <0$ , se traduce en que un aumento de una unidad en la variable $x_i$ -si es continua- o un cambio de categoría -si $x_i$ es categórica- se traduce en una **disminución** de $\beta_i$ unidades el valor de **logit**. Es decir, **la probabilidad $p$** (que Y=1) disminuye, en función de $$p=\frac{e^\eta}{1+e^\eta}$$.



Una pregunta importante en cualquier análisis de regresión es si el modelo propuesto se ajusta adecuadamente a los datos, lo que conduce naturalmente a la noción de una prueba formal para la falta de ajuste (o bondad de ajuste). 


### Medidas Especifidad y Sensibilidad

La **especificidad** y la **sensibilidad** son medidas utilizadas para evaluar el rendimiento de un modelo predictivo, especialmente en problemas de clasificación binaria (donde solo hay dos clases). Las definimos como: 

  - **Sensibilidad** (Sensitivity): Es la proporción de verdaderos positivos (casos positivos correctamente identificados) respecto al total de casos positivos reales. Es la capacidad del modelo para identificar correctamente los casos positivos. 
  - **Especificidad** (Specificity): Es la proporción de verdaderos negativos (casos negativos correctamente identificados) respecto al total de casos negativos reales. Representa la capacidad del modelo para identificar correctamente los casos negativos.
  
Un equilibrio entre ambas es deseable, pero depende del contexto específico del problema y de las consecuencias de los falsos positivos y falsos negativos. En el caso, por ejemplo, de detectar si un paciente tiene cáncer o no, parece más razonable centrarse en los Falsos Negativos, ya que un paciente que tiene cáncer no lo estamos detectando, lo que lleva un riesgo ímplicito muy alto.

|                  | **Clasificado como Positivo** | **Clasificado como Negativo** | **Total** |
|------------------|--------------------------------|--------------------------------|-----------|
| **Realmente Positivo** | Verdadero Positivo (VP) | Falso Negativo (FN) | VP + FN |
| **Realmente Negativo** | Falso Positivo (FP) | Verdadero Negativo (VN) | FP + VN |
| **Total** | VP + FP | FN + VN |  |

**Sensibilidad** \( \frac{{VP}}{{VP + FN}} \)

**Especificidad:** \( \frac{{VN}}{{FP + VN}} \)


### Curva ROC 

La **curva ROC** es una representación gráfica de la sensibilidad frente a la tasa de falsos positivos a varios umbrales de clasificación. Se utiliza comúnmente en análisis de clasificación para evaluar el rendimiento de un modelo.

Para calcular el área bajo la curva ROC (AUC-ROC), se utiliza el área debajo de la curva generada por la representación de la sensibilidad y la tasa de falsos positivos. **Cuanto más cerca esté el AUC-ROC de 1, mejor será el rendimiento del modelo**, ya que indica una mayor capacidad de distinguir entre clases.

Es una medida de bondad porque evalúa qué tan bien puede discriminar un modelo entre las clases positivas y negativas. Cuanto más se acerque el AUC a 1, mejor será la capacidad del modelo para distinguir entre las clases. Se utiliza para comparar y seleccionar modelos, donde un AUC mayor indica un mejor rendimiento predictivo.





# Modelo

## Formulación

**IMPORTANTE**: Convertir a factor las variables que tengan que ser tratadas como tal, de lo contrario R las tratará como numéricas. Además, la variable respuesta debe tener los niveles codificados como $0$ y $1$ para poder usar la funcion `glm`. El resto de variables convertirlas a numéricas en caso de que aplique.

```{r}
datos$Edad  <- as.numeric(datos$Edad)
datos$Vacaciones  <- as.numeric(datos$Vacaciones )
datos$Antiguedad  <- as.numeric(datos$Antiguedad)
datos$Salario  <- as.numeric(datos$Salario)


# Pasar factores a 0=Universitarios y 1=Hasta Primaria
datos$Estudios <- as.factor(datos$Estudios)

# Ver resumen de datos y ver si hay NA
summary(datos)
sum(is.na(datos))

```






A continuación presentamos tres posibles modelos y posteriormente elegiremos uno de ellos.

  - **lmod1** : Queremos clasificar los Estudios en función de la edad de la persona (numérica).
  - **lmod2** : Queremos clasificar los Estudios en función de la edad de la persona (numérica) y las vacaciones (numérica).
  - **lmod3** : Queremos clasificar los Estudios en función de la edad de la persona (numérica), las vacaciones (numérica) y la Antigüedad (numérica).
  - **lmod4** : Queremos clasificar los Estudios en función de la edad de la persona (numérica), las vacaciones (numérica), la Antigüedad (numérica) y el Salario (numérica).


```{r}
#| label: modelos
# lmod1
lmod1 <- glm(formula = Estudios ~ Edad, family = binomial(link = logit), data = datos)
summary(lmod1)

# lmod2
lmod2 <- glm(formula = Estudios ~ Edad+ Vacaciones, family = binomial(link = logit), data = datos)
summary(lmod2)

# lmod3
lmod3 <- glm(formula = Estudios ~ Edad+Vacaciones+Antiguedad, family = binomial(link = logit), data = datos)
summary(lmod3)

# lmod4
lmod4 <- glm(formula = Estudios ~ Edad+Vacaciones+Antiguedad+Salario, family = binomial(link = logit), data = datos)
summary(lmod3)
```

En este caso, el Modelo 4 tiene el **AIC** más bajo, lo que sugiere que podría ser el mejor ajuste entre los tres modelos. Además es el que mayor bajada de AIC ha experimentado conforme al modelo anterior, incluyendo este la variable **Salario**. Es por ello que esta variable parece de vital importancia a la hora de clasificar el nivel de estudios. Sin embargo, es importante considerar otros aspectos y realizar pruebas adicionales si es necesario para validar el modelo seleccionado. Por otro lado, en términos de la **Deviance** podemos ver cosas parecidas. 



Para este modelo vamos a calcular la matriz de confusión y el área ROC. Hemos calculado la matriz de confusión utilizando un **threshold** de 0.51. Es decir, si hay mas de un 0.51 de probabilidad de que una observación pertenezca a la clase 1 (estudios hasta primaria), entonces lo clasficamos como tal.

Luego veremos el valor óptimo para este threshold.

```{r}
#| eval: false
# confusion matrices
predicted2 <- predict(lmod4, data.frame(Edad = datos$Edad, Vacaciones = datos$Vacaciones, Antiguedad=datos$Antiguedad, Salario=datos$Salario), type = "response")
library(caret)
confusionMatrix(data = as.factor(ifelse(predicted2 > 0.5, 1, 0)), reference = datos$Estudios,positive = "1")
```

Realicemos ahora la curva ROC con la función ROC del paquete `Epi`.  Esa función nos va a devolver la ROC curve con la información pertinente para la regresión logística, encontrando el **threshold óptimo** para el que se obtienen mejores resultados en las métricas. 
```{r}

ROC(form = Estudios ~ Edad+Vacaciones+Antiguedad+Salario, data = datos, plot = "ROC", lwd = 3, cex = 1.5)

```
Observamos una Especifidad del 72% y una Sensibilidad del 80%. Esto quiere decir que nuestro modelo es mejor evitando falsos negativos, que falsos positivos Es decir, que es mejor evitando clasficar a alguien como que tiene estudios cuando verdaderamente no los tiene, que al revés.


Destacar que el elemtno **Ir.eta** que aparece arriba, es el punto de corte óptimo (**threshold óptimo**) de la probabilidad. Es decir, si nuestra regresión logística predice que hay una probabilidad mayor de $0.348$ de que una observación sea mujer, entonces la clasificaremos como tal.



## Otras consideraciones

Podemos usar el presente modelo para predecir la probabilidad de no tener estudios (máximo nivel primaria) en función de las variables predictoras de nuevas observaciones. 

## Interpretación coeficientes


Vamos a volver a sacar el summary del modelo para proceder a explicar todo bien de nuevo.

```{r}
summary(lmod4)
```


  - **Edad**: Por cada incremento unitario en la edad, el logaritmo de odds de éxito en Nivel de Estudios= Hasta primaria, aumenta aproximadamente en 0.58, manteniendo constante el resto de variables. Esto implica que a mayor edad es menor la incidencia de gente con estudios, lo cual se puede corrobar ya que conforme nos alejamos en el tiempo menos gente estudiaba.
  
  - **Vacaciones**: Por cada incremento unitario en la altura, el logaritmo de odds de éxito en Estudios disminuye aproximadamente en 0.023, manteniendo constante el resto de variables. 
    
    - **Antiguedad**: Por cada incremento unitario en el peso, el logaritmo de odds de éxito en Estudios aumenta aproximadamente en 0.023, manteniendo constante el resto de variables. 

    - **salario**: Por cada incremento unitario en el peso, el logaritmo de odds de éxito en Estudios disminuye aproximadamente en 0.000089, manteniendo constante el resto de variables. 








```{r}
datos <- na.omit(datos)
datos %>% ggplot(aes(x = Edad)) +
  geom_density(
    aes(
      group = Estudios,
      colour = Estudios,
      fill = Estudios
    ),
    alpha = 0.2
  )
```


```{r}
datos <- na.omit(datos)
datos %>% ggplot(aes(x = Vacaciones)) +
  geom_density(
    aes(
      group = Estudios,
      colour = Estudios,
      fill = Estudios
    ),
    alpha = 0.2
  )
```




```{r}
datos <- na.omit(datos)
datos %>% ggplot(aes(x = Antiguedad)) +
  geom_density(
    aes(
      group = Estudios,
      colour = Estudios,
      fill = Estudios
    ),
    alpha = 0.2
  )
```

```{r}
datos <- na.omit(datos)
datos %>% ggplot(aes(x = Salario)) +
  geom_density(
    aes(
      group = Estudios,
      colour = Estudios,
      fill = Estudios
    ),
    alpha = 0.2
  )
```


# Conclusiones

Este modelo de regresión logística parece haber pasado todos los supuestos de dicha regresión, no obstante, con muy buenos valores en las métricas. Sería posible usarlo para clasificar en la vida real.
