---
title: 'Cluster Jerárquico: ecv_cluster'
---

```{r}
#| label: setup
#| include: false
knitr::opts_chunk$set(echo = TRUE, fig.align = "center", warning = FALSE, message = FALSE)


# fig.align= 'center para que nos centre todas figuras que se muestran
# warning = FALSE para que no muestre mensajes de warning
# message = FALSE para que no muestre mensajes automáticos cuando carga paquetes y demás en el output
```

# Introducción

## dataset

En este cuaderno vamos a analizar el dataset llamado
[*ecv_cluster.xlsx*](../../../files/ecv_cluster.xlsx).
Este contiene datos por Comunidades Autónomas sobre la tasa de riesgo de pobreza, la carencia material o la situación laboral que encontramos dentro de la Encuesta de Condiciones de Vida (ECV). Datos correspondientes al año 2021. Las variables de interés son las siguientes:



-   **CCAA**: Comunidades Autónomas
-   **taspobex**: Tasa de riesgo de pobreza o exclusión social (indicador AROPE).
-   **taspob**: Tasa en riesgo de pobreza (renta año anterior a la entrevista).
-   **tascar**: Tasa peresonas con carencia material severa.
-   **tasvivtrab**: Tasa de hogares viviendo con baja intensidad en el trabajo (de 0 a 59 años).


El objetivo de este estudio será aplicar un Análisis **Cluster** para
hacer grupos de comunidades autónomas en función de las variables definidas arriba. Concretamente usaremos un cluster jerárquico.

```{r}
#| label: librerias
#| message: false
#| warning: false
# Librerias
library(readxl) # Para leer los excels
library(dendextend) # Para dendogramas
library(dplyr) # Para tratamiento de dataframes
library(ggplot2) # Nice plots
library(stats) # hclust package

library(factoextra) # fviz_cluster function

```

Cargamos entonces el conjunto de datos:

```{r}
#| label: cargar_datos
datos <- read_excel("../../../files/ecv_cluster.xlsx", sheet = "Datos")
```




## Descripción del trabajo a realizar

**(Esto irá en la web de explica)** Se pretende hacer un Análisis
Cluster empleando el procedimiento Cluster Jerárquico de las **CCAA** en
función a las variables **taspobex** y **tascar** .

-   Hacer un análisis exploratorio.Ver si hay NA's y si es necesario escalar los datos.
-   Variables sobre las que se buscan cluster (*taspobex*, *tascar*).
- Estandarizar datos y probar cluster jerárquico con k=3.
-  Elegir Función Distancia y Método de Enlace (o comparar varias).
-  Interpretar resultados.
-  Ver métodos Elbrow y Silhouette si hay otro número óptimo de clusters y en ese caso repetir el estudio.


# Análisis Exploratorio (EDA[^1])

[^1]: EDA viene del Inglés *Exploratory Data Analysis* y son los pasos
    relativos en los que se exploran las variables para tener una idea
    de que forma toma el dataset.

Lo primero de todo vamos a cargar las librearias necesarias para
ejecutar el resto del código del trabajo:


# Clustering: Cluster Jerárquico

## Introducción

El **Análisis de clúster** es una técnica de aprendizaje no supervisado
que agrupa datos similares en conjuntos, llamados clústeres. El objetivo
es dividir un conjunto de datos en grupos homogéneos, donde los miembros
de cada grupo son más similares entre sí que con los miembros de otros
grupos, según algún criterio de similitud predefinido.

Concretamente, el **Cluster Jerárquico** realiza estos grupos -o
clusters- de manera jerárquica y ascendente, es decir que sucesivamente
van fusionando grupos desde el elemento individual (mayor nivel de
grupos, uno por individuo) hacia arriba.

La **representación** de la jerarquía de clúster se representa por medio
de un **dendograma**, en el que las sucesivas fusiones de las ramas a
los distintos niveles nos informan de las sucesivas fusiones de los
grupos en grupos de superior nivel (mayor tamaño, menor homogeneidad)
sucesivamente:

Los **pasos** conretos del Cluster Jerárquico son:

1.  **Matriz de distancia o similitud**: Se calcula una matriz que mide
    la distancia o similitud entre cada par de observaciones. Algunas de
    las medidas comunes son:
    -   **Euclidiana**: Mide la distancia más corta entre dos puntos en
        un espacio euclidiano. Es útil cuando las dimensiones tienen una
        **escala similar** y se desea tener en cuenta la magnitud
        absoluta de las diferencias.
    -   **Manhattan (o Cityblock)**: Calcula la suma de las diferencias
        absolutas entre las coordenadas de dos puntos. Es útil cuando
        las dimensiones **no están en la misma escala** y se quiere
        una medida robusta a los valores atípicos.
    -   **Gower**: métrica de distancia utilizada específicamente para
        conjuntos de **datos mixtos** que contienen variables
        numéricas y categóricas. Esta distancia tiene en cuenta
        diferentes tipos de variables al calcular la similitud entre dos
        observaciones. Se define como una combinación ponderada de las
        distancias entre variables.
2.  **Fusión de clústeres**: En el enfoque aglomerativo, se fusionan
    gradualmente los clústeres más cercanos según la medida de distancia
    o similitud elegida. Esto nos lleva a la pregunta, ¿Cómo se calcula
    la distancia entre Clusters calcular la distancia o similitud entre
    clústeres en el proceso de agrupamiento jerárquico?. Existen varios **métodos de enlace**, destacando:
    -   **Enlace Simple (Single Linkage)**: Calcula la distancia entre clústeres como la distancia más corta entre cualquier punto de un clúster y cualquier punto del otro clúster. Es sensible a la presencia de valores atípicos y al fenómeno del encadenamiento.
    -   **Enlace Completo (Complete Linkage)**: Mide la distancia entre clústeres como la distancia más larga entre cualquier punto de un clúster y cualquier punto del otro clúster. Menos sensible a valores atípicos, pero puede generar clústeres de tamaño desigual.
    -   **Enlace Promedio (Average Linkage)**: Calcula la distancia entre clústeres como la media de todas las distancias entre pares de puntos, uno de cada clúster. Más robusto frente a valores atípicos que el enlace simple y menos propenso al encadenamiento que el enlace completo.
    -   **Enlace de Ward**: Minimiza la varianza dentro de los clústeres al fusionarlos. Intenta minimizar la suma de cuadrados dentro de cada clúster después de la fusión.
3.  **Representación jerárquica**: Esto resulta en un dendrograma que
    muestra la jerarquía de agrupamiento, donde la altura en el
    dendrograma indica la distancia o disimilitud en la que se unen los
    clústeres.

El clustering jerárquico permite explorar diferentes niveles de
granularidad en los datos, pero puede ser computacionalmente costoso
para grandes conjuntos de datos. Es **crucial** elegir la medida de
similitud adecuada y el método de enlace (criterio para unir clústeres,
single linkage, complete linkage, average linkage,...) para obtener
resultados significativos.

# Modelo

## Formulación

**IMPORTANTE**: 
 
-   Ver que no hay ningún **NA** en el dataset.
-    El **escalado** es un paso esencial en la fase de preprocesamiento de datos para los algoritmos de agrupación. Garantiza que cada característica contribuya por igual al proceso de decisión del algoritmo, lo que lleva a resultados de agrupación más precisos e interpretables.

```{r}
#| label: factor
ifelse(sum(is.na(data)) == 0, print("There is no NA in the dataset."), print("There is some NA in the dataset."))
```

Notar que la distancia más apropiada para usar es la Euclidea ya que ambas variables  son del mismo tipo, tasas, y representan el mismo fenómeno demográfico y en la misma escala (una vez hayamos escalado). 
En cuanto al método para hacer los clusters, vamos a dejar el que viene por defecto, el complete. Este se basa en medir la distancia entre clústeres como la distancia más larga entre cualquier punto de un clúster y cualquier punto del otro clúster. Menos sensible a valores atípicos, pero puede generar clústeres de tamaño desigual.

```{r}
# Preparación de los datos
resultado <- datos[, c("taspobex","tascar")]

resultado <- scale(resultado) #scaling/standardizing
rownames(resultado) <- datos$CCAA # Para que nos salgan luego los nombres
comunidades <- datos$CCAA

# Matriz de distancias
d <- dist(resultado, method = "euclidean")

# Hierarchical clustering using Complete Linkage
hc1 <- hclust(d, method = "complete")

# Plot the obtained dendrogram
plot(hc1, cex = 0.6, hang = -1)
abline(h = 2, col = "red", lty = 2)
```


En el dendrograma mostrado arriba, cada hoja corresponde a una observación. A medida que avanzamos en el árbol, las observaciones similares se combinan en ramas, las cuales a su vez se fusionan a una altura mayor.

La altura de la fusión, representada en el eje vertical, indica la (des) similitud entre dos observaciones. Cuanto mayor sea la altura de la fusión, menos similares son las observaciones. Es importante destacar que las conclusiones sobre la proximidad de dos observaciones solo se pueden inferir en función de la altura donde las ramas que contienen esas dos observaciones se fusionan inicialmente. No podemos usar la proximidad de dos observaciones a lo largo del eje horizontal como criterio de su similitud.

La altura del corte en el dendrograma controla el número de clusters obtenidos. **Cumple el mismo papel que 'k'** en la agrupación **k-means**. Para identificar subgrupos (es decir, clusters), podemos cortar el dendrograma con la función `cutree`. Suponer que queremos 3 clusteres:


```{r}
# Cut tree into 4 groups
sub1 <- cutree(hc1, k = 3)

# Number of members in each cluster
table(sub1)
```


Podemos añadir los clusters junto al dataframe con la función `dplyr::mutate`.  El gráfico de puntos dibujando los clusters por colores vamos a dibujarlo para los valores origianles sin escalar (ya que el escalado sólo lo hemos hecho a la hora de definir los clusters).

```{r}
# Mostrar Clusters
datos %>%
  mutate(cluster = sub1) %>%
  select("CCAA", "taspobex", "tascar","cluster")


```


```{r}
#| echo: false

colnames(resultado)<-c( "taspobex","tascar" ) # Damos el nombre de las CCAA como columnas
resultado<-as.data.frame(resultado)
resultado$CCAA<-rownames(resultado)



```

```{r}
#| fig-align: center


#Graficamos datos diferenciando clusters 


g1<- ggplot(datos, aes(taspobex, tascar, label=CCAA))+ geom_point(aes(colour = factor(sub1)))+geom_text(hjust=0, vjust=0, size = 2,aes(colour = factor(sub1)))+labs(colour="Clusters")

g1


```


Parece haber 3 clusters claros.

-   Por un lado, en **azul** las CCAA que presentan  una tasa de riesgo de probeza y una tasa de personas con carencia material severa muy alta. Estas son Canarias, Ceuta y Melilla, lo cual cabría pensar que tiene sentido ya que ambas tres regiones contienen fuertes corrientes migratorias debido a que se encuentran en puntos fronterizos en el que hay mucha inmigración ilegal procedente de países como Marruecos.

- En **rojo** se encuentran las CCAA que presentan una tasa de riesgo de probeza similares a las anteriores pero la de personas con carencia materil alta no es tan grande como en las citadas anteriormente. Estas son Andalucía, Murica y Extremadura, que efectivamnete es común que aparezcan en la prensa anualmente como regiones con más pobreza dentro de España (a excepción de Murica) y sin embargo presentan una tasa de personas con carencia material no tan alta como las anteriores peusto que no hay tanta población en situació irregular que pueda derivar en una carencia material sustancial.

- Por último, en **verde** encontramos el resto de CCAA que tienen valores más razonables para ambos indicadores.



- Por último, el **cluster rojo** presenta comunidades que tuvieron una incidencia parecida en la primera y segunda ola. 







#  Número Clusters Óptimo

Encontrar el número óptimo de clusters implica identificar la cantidad ideal de grupos en los que se pueden dividir los datos de manera significativa y coherente. Es crucial porque determina la calidad y utilidad de los resultados del análisis de agrupamiento.

En este apartado revisaremos si el número de clusters que hemos seleccionado anteriormente (3) es el óoptimo, y de lo contrario haremos de nuevo el análisis con el número que se obtenga.

## Método Elbrow


Una de las formas comunes de determinar este número es a través del método del **codo** o **elbow** en inglés. Este método busca identificar el punto donde la adición de más clusters ya no proporciona un beneficio significativo en la varianza explicada o la cohesión dentro de los grupos.


Al representar la variación explicada en función del número de clusters, observamos un **gráfico** que se asemeja a la **forma** de un codo. A medida que aumentamos el número de clusters, la varianza explicada tiende a disminuir. El punto en el que esta disminución se estabiliza o se aplana marca el número óptimo de clusters, indicando un equilibrio entre una mayor partición (más clusters) y una adecuada interpretabilidad de los grupos.


```{r}
#  Método Elbrow
set.seed(785248)
factoextra::fviz_nbclust(resultado,hcut,method="wss")
```

El número óptimo de k parece ser 3 que es donde más se reduce la pendiente y la variabilidad explicada no parece disminuir de forma tan rápida. De todos modos, también podría parecer razonable tomar 2. Es por ello que vamos a usar algún método adicional. 

## Método Silhouette


El **método Silhouette** es una técnica utilizada para determinar la calidad de la agrupación en un conjunto de datos. Consiste en calcular el valor de la silueta para cada punto de datos, que mide qué tan similar es un punto a su propio grupo (cohesión) en comparación con otros grupos vecinos (separación).

El proceso implica:

1. **Cálculo de la silueta individual**: Para cada punto de datos, se calcula la silueta, que es la diferencia entre la distancia media intra-cluster (distancia al resto de puntos en su mismo grupo) y la distancia media al cluster más cercano (distancia a los puntos del grupo más próximo, excluyendo el propio grupo).

2. **Valor de la silueta global**: Se obtiene el promedio de las siluetas individuales de todos los puntos de datos en el conjunto. Contra más cercano a 1, mejor formado estará el clsuter.


La siguiente función generará un gráfico que muestra los valores de Silhouette en función del número de clusters. El número óptimo de clusters es típicamente aquel que maximiza el valor de Silhouette, representando una mejor cohesión intra-cluster y separación inter-cluster.


```{r}
#  Método Silhouette
set.seed(785248)
factoextra::fviz_nbclust(resultado,hcut,method="silhouette")

```



Este método nos reafirma que el número óptimo es 2 puesto que es el caso cuyos clusters maximiza el valor de Silhouette, representando una mejor cohesión intra-cluster y separación inter-cluster. No obstante k=3,también presnta valores muy altos leugo los podríamos tomar.


**NOTA**: Ahora vamos repetir el estudio anterior con el número de clusters igual a 2 e intentar analizar de neuvo los resultados.

Vamos a utilizar en todos casos la distancia euclídea como ya se ha razonado antes y vamos a usar diferentes métodos de Fusión de Clusters para ver si obtenemos resutlados significativos. 




```{r }
# For Complete method

hc1 <- hclust(d, method = "complete")
sub1 <- cutree(hc1, k = 2)


# Ward.D method
hc2 <- hclust(d, method = "ward.D")
sub2 <- cutree(hc2, k = 2)




# Average method
hc3 <- hclust(d, method = "average")
sub3 <- cutree(hc3, k = 2)


# Single method
hc4 <- hclust(d, method = "single")
sub4 <- cutree(hc4, k = 2)

```



```{r}
#| echo: false

 g1<-ggplot(datos, aes(taspobex, tascar, label=CCAA))+ geom_point(aes(colour = factor(sub1)))+geom_text(hjust=0, vjust=0, size = 2,aes(colour = factor(sub1)))+labs(colour="Clusters")+theme(axis.text=element_text(size=6),
        axis.title=element_text(size=6,face="bold"),legend.title=element_text(size=6))
 g2<-ggplot(datos, aes(taspobex, tascar, label=CCAA))+ geom_point(aes(colour = factor(sub2)))+geom_text(hjust=0, vjust=0, size = 2,aes(colour = factor(sub2)))+labs(colour="Clusters")+theme(axis.text=element_text(size=6),
        axis.title=element_text(size=6,face="bold"),legend.title=element_text(size=6))

 g3<-ggplot(datos, aes(taspobex, tascar, label=CCAA))+ geom_point(aes(colour = factor(sub3)))+geom_text(hjust=0, vjust=0, size = 2,aes(colour = factor(sub3)))+labs(colour="Clusters")+theme(axis.text=element_text(size=6),
        axis.title=element_text(size=6,face="bold"),legend.title=element_text(size=6))
 
  g4<-ggplot(datos, aes(taspobex, tascar, label=CCAA))+ geom_point(aes(colour = factor(sub4)))+geom_text(hjust=0, vjust=0, size = 2,aes(colour = factor(sub4)))+labs(colour="Clusters")+theme(axis.text=element_text(size=6),
        axis.title=element_text(size=6,face="bold"),legend.title=element_text(size=6))
  
  
  library(ggpubr)
  ggarrange(g1,g2, g3, g4 + rremove("x.text"), 
          labels = c("Complete", "ward.D", "Average", "Simple"),
          ncol = 2, nrow = 2,vjust=0.9,
          font.label = list(size = 8, color = "black"))
  
```

Notar que en todos casos hemos obtenido (a expeción de con `simple`) distribuciones similares en los clusters, que viene siendo lo mismo que en el caso de k=3 clusters pero agrupando los dos primeros tipos que habíamos visto. Es por ello que los resutlados parecen coherentes.

# Conclusiones

Aquí se han explicado los supuestos del cluster jerárquico con un dataset en el que se han creado clusters de CCAA según tasa de riesgo de pobreza y la carencia material. La evidencia nos ha mostrado que se tiende a grupar las comunidades con incidencias más altas por un lado y más bajas por otro.
